【裁判字號】    98,訴,89
【裁判日期】    990329
【裁判案由】    損害賠償
【裁判全文】
臺灣臺北地方法院民事判決                98年度訴字第89號
原      告  甲○○
訴訟代理人  何乃隆律師
被      告  渣打國際商業銀行股份有限公司
法定代理人  丙○○
訴訟代理人  丁○○
被      告  乙○○
訴訟代理人  許進德律師
            蘇夏曦律師
上列當事人間請求損害賠償事件，本院於民國九十九年三月八日
辯論終結，判決如下：
    主    文
原告之訴駁回。
訴訟費用由原告負擔。
    事實及理由
甲、程序方面：
一、按訴訟，由被告住所地之法院管轄；對於私法人或其他得為
    訴訟當事人之團體之訴訟，由其主事務所或主營業所所在地
    之法院管轄；因侵權行為涉訟者，得由行為地之法院管轄；
    共同訴訟之被告數人，其住所不在一法院管轄區域內者，各
    該住所地之法院俱有管轄權，但依第四條至前條規定有共同
    管轄法院者，由該法院管轄，民事訴訟法第一條第一項前段
    、第二條第二項、第十五條第一項、第二十條定有明文。本
    件被告渣打國際商業銀行股份有限公司主事務所設在新竹市
    ○○路一０六號，被告乙○○住所在臺北縣永和市○○路十
    七巷六弄二號二樓，均不在本院管轄區域內，但本件原告係
    依民法侵權行為規定起訴請求，並主張被告侵權行為地在臺
    北市松山區○○○路一六八號、臺北市松山區○○○路○段
    一０六巷二一弄十四號二樓、臺北市松山區○○○路三三三
    號二樓之二，在本院管轄區域內，是本院為本件被告之共同
    管轄法院，非無審判權。
二、被告渣打國際商業銀行股份有限公司法定代理人於本院審理
    中代理權消滅，業經法定代理人丙○○具狀聲明承受訴訟，
    合先敘明。
乙、實體方面：
一、原告部分
（一）聲明：被告應連帶給付原告新臺幣一百四十二萬三千九百
      八十九元，及自民國九十七年八月二十一日起至清償日止
      ，按週年利率百分之五計算之利息。
（二）原告起訴主張：
    １被告渣打國際商業銀行股份有限公司於九十六年五月間推
      出「『領袖風範』一年期美元計價股票連動債券」，而以
      書面方式向原告宣稱「投資訴求：商品之連結標的將維持
      穩健走勢、高於定存之獲利機會、最差狀況一年僅領取台
      幣本金之百分之十至十一固定配息」，並由優先理財部經
      理即被告乙○○在其所任職、位在臺北市松山區○○○路
      一六八號之營業處所，或前往原告位在臺北市松山區○○
      ○路○段一０六巷二一弄十四號二樓之住所及位在臺北市
      松山區○○○路三三三號二樓之二之工作處所，再三向原
      告強調「穩健保本、收益高於定存」等語，原告遂於同年
      月二十九日簽立信託帳戶投資交易指示書，信託十萬美元
      （折合新臺幣三百三十萬九千二百元）指示被告渣打國際
      商業銀行股份有限公司購買前述債券，詎一年後原告僅取
      回紅利一萬二千美元及投資餘額四萬四千九百六十八點八
      美元，合計五萬六千九百六十八點八美元，折合新臺幣一
      百八十八萬五千二百一十一元，損失新臺幣一百四十二萬
      三千九百八十九元，損失高達百分之四十三，顯見該連動
      債券非但不保本，且有高風險。
    ２被告乙○○為圖高額佣金，未誠實告知商品特性、風險，
      甚至以誤導之方式向原告推銷本件連動債券，致原告受有
      新臺幣一百四十二萬三九百八十九元之損害，爰依民法第
      一百八十四條及第一百八十五條或第一百八十八條規定，
      請求被告連帶如數賠償，並支付自雙方調解不成立翌日即
      九十七年八月二十一日起至清償日止，按週年利率百分之
      五計算之利息。
（三）對被告答辯之陳述：本件被告渣打國際商業銀行股份有限
      公司所製作之廣告單雖未載稱本件連動債券為保本型，但
      被告乙○○口頭向原告推介本件債券時，均稱為保本型商
      品，被告係將本件連動債券包裝為保本型商品，而在契約
      內以小字為相反約定，被告未指導原告閱讀所寄發之現金
      收益通知書，原告亦不瞭解通知書內容，無法得知。
（四）證據：提出（第六、四八頁）「領袖風範」一年期美元計
      價股票連動債券（台幣交割）廣告單、（第七、四九頁）
      名片、（第八、九、五十、五一頁）信託帳戶投資交易指
      示書、（第三三至四五頁）現金收益通知書，並聲請訊問
      證人即原告配偶戊○○○及囑託行政院金融監督管理委員
      會鑑定被告應負責任為何。
二、被告部分
（一）被告渣打國際商業銀行股份有限公司部分
    １聲明：原告之訴駁回，如受不利益判決，願供擔保請准免
      為假執行。
    ２被告渣打國際商業銀行股份有限公司以：
    該公司並未以保本型連動債券為訴求向原告推銷本件連動
      債券，本件原告所提（第六、四八頁）「領袖風範」一年
      期美元計價股票連動債券（台幣交割）廣告單「投資訴求
      」欄位中明確記載：「您接受：持有本商品一年，且當連
      結標的表現不佳時，連結的任一個股曾跌破期初價之【百
      分之六四至六六】，最差狀況一年僅領取台幣本金之【百
      分之十至十一】固定配息，且到期以現金結算使本金可能
      虧損或以期初價承接表現最差的股票」，已明確揭露商品
      特性、告知風險。
    本件連動債券產品條件與說明書第九頁「產品投資風險預
      告」欄中，亦記載「連結標的風險：本商品之收益取決於
      連結標的之表現。若連結標的表現不如預期，則投資人可
      能於到期時以期初價格承接連結標的表現最差的股票或現
      金交割而使本金有所虧損」，且經原告簽章，已明確揭露
      商品特性、告知風險。
    該公司亦未派遣被告乙○○向原告強調「穩健保本、收益
      高於定存」等語，該部份主張應由原告舉證。
    本件原告收益虧損完全取決於連結標的之表現，依契約條
      件計算，與該公司無關，並能因投資失利主張該公司有過
      失，況原告曾於九十六年一月十九日信託指示該公司買受
      條件類似之不保本連動債券「『聚富亞洲』二年期美元計
      價股票連動債券（台幣交割）」，該商品之廣告單、產品
      條件及說明書均與本件債券類似，且於同年五月九日還本
      並配息四千美元，顯見原告明知本件商品特性與風險，僅
      因投資失利方提起本件訴訟等語，資為抗辯。
    ３證據：提出（第五四至五九頁）「領袖風範」一年期美元
      計價股票連動債券（台幣交割）產品條件及說明書、（第
      七三至七六頁）客戶交易、成交、配息、還本資料查詢單
      、（第七七至八四頁）「聚富亞洲」二年期美元計價股票
      連動債券（台幣交割）。
（二）被告乙○○部分
    １聲明：原告之訴駁回。
    ２被告乙○○則以：
    其銷售本件連動債券時，除以口頭詳細說明本件連動債券
      內容、確認原告確有意購買外，並將「領袖風範」一年期
      美元計價股票連動債券（台幣交割）廣告單、信託帳戶投
      資交易指示書等書面資料交付原告，該廣告單已明確載明
      商品內容、連結標的、浮動配息、提前到期機制、到期贖
      回、投資訴求等內容，其中「投資訴求」欄載明「您接受
      ：持有本商品一年，且當連結標的表現不佳時，連結的任
      一個股曾跌破期初價之【百分之六四至六六】，最差狀況
      一年僅領取台幣本金之【百分之十至十一】固定配息，且
      到期以現金結算使本金可能虧損或以期初價承接表現最差
      的股票」，下方另註明「投資者必須明瞭投資國內或國外
      有價證券與銀行存款不同，並無任何認可或擔保」，已說
      明本件連動債券並非保本，有本金虧損之風險，原告應得
      以充分瞭解商品特性，其並無隱匿或誤導情事。
    原告在信託帳戶投資交易指示書上勾選「我／我們已詳閱
      並了解I渣打銀行特定金錢信託資金投資國內外有價證券
      作業規則、II客戶須知、III基金公開說明書中譯本及投資
      人須知」，另在背面加填項目中勾選「僅適用於非保本型
      連動式債券／非保本型組合式商品  我／我們了解不保本
      產品的特性，即若連結標的之表現不如預期，則投資此產
      品將面臨投資本金損失的風險」，可知原告購買本件債券
      時，對於系爭金融商品屬性完全瞭解，明知此為一不保本
      之投資商品，在連結標的表現不如預期情況下，將有損失
      本金之風險。
    其銷售本件連動債券之際，業已詳細指導原告解讀結算資
      料，況原告於買受本件連動債券之前，已經購買結構雷同
      之「聚富亞洲」二年期美元計價股票連動債券，且於獲利
      後回贖，其稱不瞭解結算資料顯非事實。
    本件連動債券係條件式保本連動債券，如連動標的股票未
      跌破百分之三十五，即可保本，但如跌破百分之三十五，
      即必須承接股票或殘值現金，其並未向原告強調保本、不
      致虧損云云，原告前亦有投資本土型連動債券、基金、股
      票，經渣打國際商業銀行股份有限公司評估認適合投資、
      可承擔風險，而本件連結標的美國雷曼兄弟公司（LEHMAN
      BROTHERS）當時財務狀況不錯、績效甚佳，有二百多年歷
      史，係規模極大之投資銀行，其銷售本件連動債券並無不
      妥，其銷售連動債券，由渣打國際商業銀行股份有限公司
      收取投資金額百分之０‧八之手續費，其則收取手續費其
      中百分之十至二十之佣金等語置辯。
    ３證據：提出（第八八頁）「領袖風範」一年期美元計價股
      票連動債券（台幣交割）廣告單、（第八九、九十頁）信
      託帳戶投資交易指示書、（第九一至九五頁）信託帳戶投
      資交易指示書、「聚富亞洲」二年期美元計價股票連動債
      券（台幣交割）。
三、原告主張之事實，業據提出「領袖風範」一年期美元計價股
    票連動債券（台幣交割）廣告單、名片、信託帳戶投資交易
    指示書、現金收益通知書，及引用證人戊○○○證述為證，
    上開證據之真正，並為被告所不爭執，應堪信為真實，但原
    告之請求均為被告否認。
    被告渣打國際商業銀行股份有限公司所辯則據提出「領袖風
    範」一年期美元計價股票連動債券（台幣交割）產品條件及
    說明書、客戶交易、成交、配息、還本資料查詢單、「聚富
    亞洲」二年期美元計價股票連動債券（台幣交割），被告乙
    ○○所辯亦據提出「領袖風範」一年期美元計價股票連動債
    券（台幣交割）廣告單、信託帳戶投資交易指示書、「聚富
    亞洲」二年期美元計價股票連動債券（台幣交割）為憑，該
    等證據之真正，亦為原告所不爭執，亦堪信為真，但被告所
    辯均為原告否認。
四、茲分述如下：
（一）兩造不爭執之事實：
    １被告乙○○自九十年起至九十七年四月期間，任被告渣打
      國際商業銀行股份有限公司之理財專員，職稱為分行暨優
      先理財部消費金融業務經理（參見第七、四九頁名片、第
      一六三頁筆錄）。
    ２原告於九十六年一月十日經被告乙○○之推介，在（第九
      一頁）信託帳戶投資交易指示書上簽名，約定原告信託被
      告渣打國際商業銀行股份有限公司十萬美元，且支付百分
      之０‧八計算之手續費，申購「『聚富亞洲』二年期美元
      計價股票連動債券（台幣交割）」，並於同年五月九日還
      本配息四千美元。
      「聚富亞洲」二年期美元計價股票連動債券（台幣交割）
      之廣告單上，「投資訴求」記載「您尋求：高於定存的獲
      利機會；您接受：持有本商品二年，且當連結標的表現不
      佳時，連結的任一個股曾跌破初始股價之【百分之五九至
      六一】，最差狀況二年僅領取台幣本金之【百分之三至五
      】台幣配息，且到期如以現金結算可能使本金遭致虧損或
      以初始股價承接表現最差的股票」，下方另註明「投資者
      必須明瞭投資國內或國外有價證券與銀行存款不同，並無
      任何認可或擔保」（參見第七七頁）。
      「聚富亞洲」二年期美元計價股票連動債券（台幣交割）
      產品條件與說明書第五頁「產品投資風險預告」欄中，記
      載「連結標的風險：本商品之收益取決於連結標的之表現
      。若連結標的表現不如預期，則投資人可能於到期時以期
      初價格承接連結標的表現最差的股票或現金交割而使本金
      有所虧損」（參見第八二、九三頁）。
    ３原告於九十六年五月二十九日經被告乙○○之推介，在（
      第八、五十、八九頁）信託帳戶投資交易指示書上簽名，
      約定原告信託被告渣打國際商業銀行股份有限公司十萬美
      元（折合新臺幣三百三十萬九千二百元），並支付百分之
      ０‧五計算之手續費，申購「『領袖風範』一年期美元計
      價股票連動債券（台幣交割）」。
      「領袖風範」一年期美元計價股票連動債券（台幣交割）
      之廣告單上，「投資訴求」記載「您尋求：高於定存的獲
      利機會；您接受：持有本商品一年，且當連結標的表現不
      佳時，連結的任一個股曾跌破期初價之【百分之六四至六
      六】，最差狀況一年僅領取台幣本金之【百分之十至十一
      】固定配息，且到期以現金結算使本金可能虧損或以期初
      價承接表現最差的股票」，下方另註明「投資者必須明瞭
      投資國內或國外有價證券與銀行存款不同，並無任何認可
      或擔保」（參見第六、八八頁）。
      「領袖風範」一年期美元計價股票連動債券（台幣交割）
      產品條件與說明書第九頁「產品投資風險預告」欄中，記
      載「連結標的風險：本商品之收益取決於連結標的之表現
      。若連結標的表現不如預期，則投資人可能於到期時以期
      初價格承接連結標的表現最差的股票或現金交割而使本金
      有所虧損」（參見第五八頁）。
    ４原告於「領袖風範」一年期美元計價股票連動債券（台幣
      交割）九十七年五月二十三日到期後，現金交割餘額為四
      萬四千九百六十八點八美元（折合新臺幣一百四十八萬八
      千一百零八元），加計一年期間配息一萬二千美元，合計
      共領得五萬六千九百六十八點八美元，折合新臺幣一百八
      十八萬五千二百一十一元【小數點以下捨去】。
（二）按因故意或過失，不法侵害他人之權利者，負損害賠償責
      任；故意以背於善良風俗之方法，加損害於他人者亦同；
      違反保護他人之法律，致生損害於他人者，負賠償責任，
      但能證明其行為無過失者，不在此限；受僱人因執行職務
      ，不法侵害他人之權利者，由僱用人與行為人連帶負損害
      賠償責任，民法第一百八十四條、第一百八十八條第一項
      前段定有明文。又當事人主張有利於己之事實者，就其事
      實有舉證之責任，民事訴訟法第二百七十七條前段亦有明
      文規定。而民法第一百八十四條第一項前項規定侵權行為
      以故意或過失不法侵害他人之權利為成立要件，故主張對
      造應負侵權行為責任者，應就對造之有故意或過失負舉證
      責任，最高法院八十二年度台上字第二六七號著有裁判闡
      釋甚明。
    １原告主張被告乙○○於九十六年五月間向其謊稱「領袖風
      範」一年期美元計價股票連動債券係「穩健保本、收益高
      於定存」之保本型投資商品，誘使其於同年月二十九日信
      託十萬美元（折合新臺幣三百三十萬九千二百元）購買該
      債券，詎一年後僅取回投資餘額四萬四千九百六十八點八
      美元及紅利一萬二千美元，合計五萬六千九百六十八點八
      美元，折合新臺幣一百八十八萬五千二百一十一元，損失
      新臺幣一百四十二萬三千九百八十九元，侵害其財產權，
      應依民法第一百八十四條規定負賠償責任，被告渣打國際
      商業銀行股份有限公司為乙○○之雇主，應依民法第一百
      八十八條第一項規定連帶負賠償責任，就被告乙○○向原
      告謊稱「領袖風範」一年期美元計價股票連動債券係「穩
      健保本、收益高於定存」之保本型投資商品一節，已經被
      告否認，揆諸上揭法條、說明，自應由原告負舉證之責。
    ２本件原告主張被告乙○○向其謊稱「領袖風範」一年期美
      元計價股票連動債券係「穩健保本、收益高於定存」之保
      本型投資商品，無非以「領袖風範」一年期美元計價股票
      連動債券（台幣交割）廣告單及證人即原告配偶戊○○○
      證述為論據，經查：
    「領袖風範」一年期美元計價股票連動債券（台幣交割）
      廣告單之「投資訴求」欄內，固記載「您尋求：高於定存
      的獲利機會」，但同欄位內、前述文字下方緊接記載「您
      接受：持有本商品一年，且當連結標的表現不佳時，連結
      的任一個股曾跌破期初價之【百分之六四至六六】，最差
      狀況一年僅領取台幣本金之【百分之十至十一】固定配息
      ，且到期以現金結算使本金可能虧損或以期初價承接表現
      最差的股票」，有（第六、八八頁）「領袖風範」一年期
      美元計價股票連動債券（台幣交割）廣告單可考，前已述
      及，該廣告單上既已載明「最差狀況一年僅領取台幣本金
      之百分之十至十一固定配息，且到期以現金結算使本金可
      能虧損」等語，自難僅以廣告單上「高於定存的獲利機會
      」之記載，遽認被告乙○○曾據以謊稱本件連動債券為保
      本型投資商品；而倘連結標的表現良好、未曾跌破期初價
      之百分之六四至六六，則原告可獲取本金之百分之十至十
      一固定配息，確有高於定期存款之獲利機會，故被告乙○
      ○縱曾向原告表示本件連動債券「收益高於定存」，亦難
      謂有失真實而侵害原告之財產權。
    至證人戊○○○到庭證稱：「‧‧‧被告乙○○來跟我們
      介紹有比基金更好的產品，我們問是否和以前一樣可以保
      本，被告乙○○說交給他就沒問題，被告乙○○有說比原
      來收入更好也保本，給我們一堆文件，但是我們簽一簽就
      給他帶走‧‧‧我們只有看被告乙○○有提到的地方，我
      很信任他，在介紹時我和原告兩人都在‧‧‧我有告訴過
      被告乙○○要照以前的保守保本，我們不想賺很多，這是
      我們老本‧‧‧我都是做保守保本不繳手續費的投資‧‧
      ‧」等語（參見第一七三頁背面筆錄），但經本院提示（
      第八八頁）「領袖風範」一年期美元計價股票連動債券（
      台幣交割）廣告單、（第八九、九一頁）信託帳戶投資交
      易指示書、（第九二至九四頁）「聚富亞洲」二年期美元
      計價股票連動債券（台幣交割），令其回憶內容並辨識其
      上原告簽名之真偽後，續稱：「廣告單有無看過忘記了‧
      ‧‧我沒有印象看到她簽這些文件，是否在場我不記得‧
      ‧‧」，「被告乙○○去找我們時，我太太會在會議室，
      我在我自己的辦公室，被告乙○○在介紹時大部分都是跟
      我太太說，我太太再跟我講，我們沒有一起聽他說明，大
      部分買房子、車子、基金、保險等都是我太太在處理，我
      只有跟業務員打打招呼，細節都是我太太跟我商量或是告
      訴我」，經本院詢以「被告乙○○在介紹產品時，你有無
      在場聽？」，答稱：「他開始介紹我會聽一下，但我可能
      會因為業務繁忙先離開」（參見第一七四頁筆錄），是被
      告乙○○向原告推介本件連動債券時，證人戊○○○未在
      場見聞，已足認定。
    參諸證人戊○○○稱：「我女兒在新加坡瑞士信貸銀行作
      行政工作‧‧‧被告乙○○說產品很好，不信我可以拿給
      我女兒看，我告訴他我女兒電子郵件信箱‧‧‧我打電話
      給我女兒，她說被告乙○○有寄電子郵件給她，但是附件
      她打不開，所以她不知道內容，我沒有告知被告乙○○這
      件事，我女兒應該也沒有告訴他‧‧‧」（參見第一七五
      頁筆錄），足見被告乙○○曾主動將本件連動債券廣告單
      、產品條件及說明書等文件寄交在金融行庫任職、熟稔金
      融商品契約之原告至親，被告乙○○如向原告謊稱本件連
      動債券係保本型商品，焉可能將顯與所述齟齬之文件交付
      有能力察覺、辨識其間差異之原告至親閱覽？又原告曾於
      九十六年一月十日經被告乙○○之推介，與被告渣打國際
      商業銀行股份有限公司訂立信託契約，約定原告信託被告
      渣打國際商業銀行股份有限公司十萬美元，且支付百分之
      ０‧八計算之手續費，申購「『聚富亞洲』二年期美元計
      價股票連動債券（台幣交割）」，而該連動債券廣告單、
      產品條件與說明書關於虧損風險之記載，與本件連動債券
      之廣告單、產品條件與說明書之記載甚為近似，有（第七
      七、六、八八頁）廣告單、（第八二、九三、五八頁）產
      品條件與說明書附卷可稽，業如前述，原告既曾經信託被
      告渣打國際商業銀行股份有限公司購買性質相類似之連動
      債券，就本件連動債券連結標的表現不佳時，本金可能虧
      損一節，豈可諉為不知？
    ３綜上所述，並無證據足認被告乙○○有向原告謊稱「領袖
      風範」一年期美元計價股票連動債券係保本型投資商品之
      行為，原告依民法第一百八十四條規定請求被告乙○○負
      賠償之責，依民法第一百八十八條第一項規定請求被告渣
      打國際商業銀行股份有限公司連帶負賠償之責，均非有據
      。
（三）次按數人共同不法侵害他人之權利者，連帶負損害賠償責
      任，不能知其中孰為加害人者，亦同，民法第一百八十五
      條第一項固有明文。
    １侵權行為以行為人之行為有故意或過失為要件，乃近代民
      事法確定之原則，凡有理性的社會人，如已盡其個人必要
      的注意，即得自由活動，對於他人所生損害，苟無故意或
      過失，即不負賠償責任，是為「自己責任原則」或「個人
      責任原則」，而法人，並不能獨自行為，自無故意或過失
      可言；民法第一百八十四條所規定之侵權行為類型，均適
      用於自然人之侵權行為，法人自無適用之餘地，民法第一
      百八十五條規定之共同侵權行為，亦同，至於法人侵權行
      為則須以其董事或其他有代表權人，因執行職務所加於他
      人之損害，法人始與行為人連帶負賠償之責任（民法第二
      十八條），若該法人之員工因執行職務，不法侵害他人之
      權利，則依民法第一百八十八條之規定，該法人亦須連帶
      負賠償責任，最高法院七十三年度台上字第五九三號、九
      十五年度台上字第三三八號著有裁判闡釋甚明。
    ２本件被告渣打國際商業銀行股份有限公司為法人（股份有
      限公司），此為週知之事實，核與（第一四二至一四五頁
      ）股份有限公司變更登記表所載一致，揆諸上揭法條、說
      明，被告渣打國際商業銀行股份有限公司不能獨自行為，
      無故意或過失之可言，原告逕依民法一百八十四條、第一
      百八十五條之規定請求被告渣打國際商業銀行股份有限公
      司賠償，亦非有據。
五、從而，原告依民法第一百八十四條、第一百八十五條、第一
    百八十八條第一項規定請求被告連帶賠償新臺幣一百四十二
    萬三千九百八十九元，及自九十七年八月二十一日起至清償
    日止，按週年利率百分之五計算之利息，洵屬無據，不應准
    許。
六、原告請求囑託行政院金融監督管理委員會鑑定被告應負責任
    為何，事涉事實認定，非行政院金融監督管理委員會所能為
    之，本院認無必要。又本件事證已臻明確，兩造其餘攻擊防
    禦方法及所提證據，於判決結果不生影響，爰不一一論列，
    併此敘明。
據上論結，本件原告之訴無理由，依民事訴訟法第七十八條，判
決如主文。
中    華    民    國    99    年    3     月    29    日
                    民事第一庭  法  官  洪文慧
上列正本核與原本無異。
如不服本判決，得於判決送達之翌日起二十日內，以書狀敘述理
由，向本庭提起上訴。
中    華    民    國    99    年    3     月    29    日
                                書記官  林芝儀

司法院資訊處製作；財團法人民間司法改革基金會備份。
